【裁判字號】    99,聲再,44
【裁判日期】    990524
【裁判案由】    違反貪污治罪條例
【裁判全文】
臺灣高等法院臺南分院刑事裁定          99年度聲再字第44號
聲  請  人  甲○○
上列聲請人因違反貪污治罪條例案件，對於本院98年度上更（一
）字第4號中華民國98年12月16日確定判決（臺灣臺南地方法院
檢察署95年度偵字第7047號、第9060號），聲請再審，本院裁定
如下：
    主  文
再審之聲請駁回。
    理  由
一、本件聲請意旨略以：
  (一)原確定判決依民國88年修法後之政府採購法第23條，以及台
    南縣政府於88年5月24日以88府必法字第90008號令發布、並
    自88年5月27日施行之「台南縣機關未達公告金額採購招標
    辦法」之規定。未達公告金額之採購，其金額逾公告金額十
    分之一者，得以下列方式之一辦理招標。縣屬各機關學校及
    機關管理運用之基金，以第1項第2款或第3款辦理者，應報
    上級機關核准。被告甲○○決定採限制性招標進行採購前，
    並無任何需求、使用或承辦採購單位，就個案敘明符合政府
    採購法第22條限制性招標各款情形，亦未依規定報請台南縣
    政府核准，即逕批示或指示郭天明採限制性招標進行採購，
    顯已違反政府採購法第22條規定及台南縣機關未達公告金額
    採購招標辦法第2條第3款之規定。被告甲○○辯稱承辦人員
    沒有告知他要呈報縣政府核准，而且據瞭解當時台南縣所屬
    的鄉、鎮、市公所沒有人呈報縣政府云云，惟政府採購法於
    87年5月27日制定公佈，自公佈後1年即88年5月27日起施行
    。依同法第114條制定之立法理由，主管機關應在此一年期
    間已完成各該配套措施，並完成採購人員之教育訓練。被告
    甲○○自難諉責於承辦人員而規避其違法責任。再者，台南
    縣政府制定上開「未達公告金額採購招標辦法」後，既以命
    令方式發布，安定鄉公所收文後，依規定應呈閱首長即被告
    甲○○核示辦理，被告甲○○亦難諉為不知等理由認聲請人
    主觀上對政府採購法嚴格之程序有一定程度認知，竟與陳憲
    志、趙國祥、王淳哲、蘇本雄、李春生等人出於直接圖被告
    指定承包商聖鋒營造有限公司、富群營造公司、鑫泉土木包
    工業、皇勝營造公司等不法利益之概括犯意聯絡，於確定判
    決書附表二編號6至8、附表三編號10、附表四編號6、附表
    六編號7至9、附表七編號3所示工程採購開標前，事先指定
    由陳憲志等人所代表之廠商承攬，為求陳憲志等人能在無實
    際競價之情形下，以接近底價之標價得標承攬以獲取不法利
    益，乃與陳憲志等人謀議，由聲請人逕行批示或指示不知情
    之鄉公所秘書郭天明採限制性招標方式辦理採購，並由聲請
    人在陳憲志、趙國祥、王淳哲、蘇本雄、李春生等人分別提
    供之特定組合廠商名單中，指定三家參與投標比價，使陳憲
    志等人得以安排由其中一家廠商以接近底價之金額得標，另
    二家陪標，以達形式上符合投標比價之規定，而事實上係由
    陳憲志等人決定經指定參與投標廠商之全部投標金額。
  (二)然台南縣政府制定發布「台南縣機關未達公告金額採購招標
    辦法」，確實未呈經聲請人核閱辦理，證人即鄉公所秘書郭
    天明與蔡全和均證稱不知道限制性招標要敘明理由報請上級
    機關核准，有安定鄉公所關於上開台南縣政府發布之行政命
    令之內部簽核紀錄可憑（以下簡稱系爭縣政府命令公文）。
    該份台南縣政府發布之命令公文其上蓋有「安定鄉鄉長甲○
    ○（甲）」之印文，顯見批核該系爭縣政府命令公文之時，
    聲請人不在鄉公所之內，而由鄉公所祕書郭天明以其保管之
    聲請人職章蓋於上。自該系爭縣政府命令公文形式上觀察，
    自足認定確定判決認聲請人明知逾公告金額十分之一之採購
    案，如採限制性招標應敘明理由報請主管機關台南縣政府核
    准，仍故為違背上級機關所發布之行政命令，逕自以限制性
    招標發包上開工程圖利特定廠商，主觀犯意並不存在，聲請
    人應受輕於確定判決所認罪名之判決明確，爰依刑事訴訟法
    第420條第1項第6款之規定，具狀聲請再審云云。
二、按有罪之判決確定後，因發現確實之新證據，足認受有罪判
    決之人應受無罪、免訴、免刑或輕於原判決所認罪名之判決
    者，為受判決人之利益，得聲請再審，刑事訴訟法第420條
    第1項第6款定有明文。所謂「發現確實之新證據」，係指該
    證據於事實審法院判決前業已存在，為法院、當事人所不知
    ，不及調查斟酌，至其後始行發現，且就證據本身形式觀察
    ，固不以絕對不須經過調查程序為條件，但必須顯然可認為
    足以動搖原有罪之確定判決，而為受判決人無罪、免訴、免
    刑或輕於原判決所認罪名之判決者為限。亦即該「新證據」
    須可認為確實具有足以動搖原確定判決，而對受判決人為更
    有利判決之「確實性」外，尚須具備該證據係在事實審法院
    於判決前已存在，因未經發現，不及調查斟酌，或審判時未
    經注意，至其後始行發現之「嶄新性」特質，二者均屬不可
    或缺，倘若未具備上開「確實性」與「嶄新性」二種聲請再
    審新證據之特性，即不能據為聲請再審之原因（最高法院90
    年度台抗字第71號裁定參照）。
三、經查：
  (一)聲請人提出之「新證據」即系爭縣政府命令公文，其上蓋有
    「安定鄉鄉長甲○○（甲）」之印文，依聲請人所稱，係當
    時之安定鄉公所祕書郭天明代理其鄉長職務而用印，固符合
    一般公務慣例。然此項證據，適足以證明當時安定鄉公所祕
    書郭天明知悉限制性招標要敘明理由並報請上級機關核准之
    事實。原確定判決認為「證人郭天明關於不知道限制性招標
    要敘明理由並報請上級機關核准云云之證詞，不足以為有利
    於被告之認定」之認定（見原確定判決第25頁倒數第9至12
    行），適得由此項系爭縣政府命令公文獲得進一步之佐證。
  (二)本件系爭縣政府命令公文既經時任台南縣安定鄉公所祕書郭
    天明，以聲請人之代理人名義批核公文，該代理人員即有向
    聲請人報告之義務，法律上即應認為係聲請人親自核閱批示
    ，否則代理制度即失其功能。況原確定判決又就聲請人就上
    述關於「限制性招標要敘明理由並報請上級機關核准」之系
    爭縣政府命令公文，應無從諉為不知，已詳述其認定之理由
    ：「臺南縣政府於88年5月24日以88府必法字第90008號令發
    布『臺南縣機關未達公告金額採購招標辦法』，並自88年5
    月27日施行。該辦法應已轉知各鄉鎮市公所等情，有同府98
    年11月23日府工採字第0980255541號函在卷可稽。依臺南縣
    機關未達公告金額採購招標辦法第2條第3款規定，未達公告
    金額之採購，其金額逾公告金額十分之一者，得以下列方式
    之一辦理招標。縣屬各機關學校及機關管理運用之基金，以
    第1項第2款或第3款辦理者，應報上級機關核准。被告甲○
    ○在決定採限制性招標進行採購前，並無任何需求、使用或
    承辦採購單位，就個案敘明符合政府採購法第22條限制性招
    標各款之情形，亦未依規定報請臺南縣政府核准，即逕批示
    或指示郭天明採限制性招標進行採購，顯已違反政府採購法
    第22條規定及臺南縣機關未達公告金額採購招標辦法第2條
    第3款之規定。被告甲○○辯稱承辦人員沒有告知他要呈報
    縣政府核准，而且據瞭解當時台南縣所屬的鄉、鎮、市公所
    沒有人呈報縣政府云云，惟政府採購法於87年5月27日制訂
    公布，自公布後一年即88年5月27日起施行，有長達一年之
    緩衝期。依同法第114條制訂之立法理由：『本法之制定為
    政府採購制度之重大變革，宜有一適當之轉換準備期間，俾
    供相關子法之研訂及採購人員之教育訓練等，爰予明定本法
    自公布後一年施行。』顯見主管機關在此一年期間已完成各
    該配套措施，並完成採購人員之教育訓練。被告甲○○自難
    諉責於承辦人員而規避其違法之責任。再者，臺南縣政府制
    訂上開「未達公告金額採購招標辦法」後，既以命令方式發
    布，安定鄉公所收文後，依規定應呈閱首長即被告甲○○核
    示辦理，被告甲○○亦難諉為不知。況如附表一編號3所示
    「安定、南安、海寮等三村道路排水」工程，倘適用規定之
    等標期，則應適用政府採購法辦理。被告甲○○既考慮雨季
    在即，依其職權裁量提前依『機關營繕工程及購置定製變賣
    財物稽察條例』辦理招標，而未依政府採購法相關程序辦理
    ，顯對政府採購法嚴格之程序有一定程度之認知。足認被告
    甲○○上開辯詞乃卸責之詞，並不足採。」（見原確定判決
    第24至25頁），足徵系爭縣政府命令公文通知台南縣安定鄉
    公所之後，聲請人是否親自於該等系爭縣政府命令公文上為
    批核之行為，就聲請人主觀上是否知悉上述「限制性招標要
    敘明理由並報請上級機關核准」規定之判斷，並不生影響，
    該紙系爭縣政府命令公文，自形式觀察，即非顯然可認為足
    以動搖原確定判決之新證據，揆諸前開說明，應認本件再審
    之聲請，核與刑事訴訟法第420條第1項第6款規定之再審要
    件不符，為無理由，應予駁回。
四、據上論斷，依刑事訴訟法第434條第1項，裁定如主文。
中    華    民    國    99    年    5     月    24    日
                  刑事第二庭    審判長法  官  葉居正
                                      法  官  陳春長
                                      法  官  陳欽賢
以上正本證明與原本無異。
如不服本裁定，應於收受本裁定後五日內向本院提出抗告狀。
                                      書記官  李良倩
中    華    民    國    99    年    5     月    24    日

司法院資訊處製作；財團法人民間司法改革基金會備份。
